臺灣臺北地方法院民事判決　　　　　　　93年度訴字第1534號
原　　　告　甲○
被　　　告　華南商業銀行股份有限公司
法定代理人　乙○○
訴訟代理人　張沐芝律師
上列當事人間請求債務人異議之訴事件，本院於中華民國94年7
月6日言詞辯論終結，判決如下：
    主      文
本院九十三年度執字第七四六二號強制執行事件關於被告對原告
之利息債權就超過如附表二所示金額部分之強制執行程序，應予
撤銷。
原告其餘之訴駁回。
訴訟費用由被告負擔十分之一，餘由原告負擔。
    事實及理由
一原告起訴主張：
  (一)伊原為訴外人佳欣電子工業股份有限公司（下稱佳欣公司）
    之董事，佳欣公司曾於民國67年間以伊及其他董事為連帶保
    證人並共同簽發本票向被告借款，嗣因佳欣公司無力清償債
    務，被告遂對伊及其他董事鄭武傑等提起訴訟，經本院以67
    年度訴字第13488號民事判決應連帶給付如附表1所示之本金
    、利息及違約金確定。被告亦曾就訴外人即佳欣公司其他董
    事劉裕昭、謝文良訴請負連帶保證責任，經本院69年度訴字
    第3296號民事判決其等應連帶給付115萬元及利息、違約金
    。被告嗣持本院69年度訴字第3296號民事判決聲請強制執行
    ，因執行無結果於70年5月11日核發北院立民執宙字第17672
    、17673號債權憑證，被告又於85年4月26日、90年7月19日
    聲請換發債權憑證，並於93年2月27日向本院聲請強制執行
    ，經本院以93年度執字第7462號執行事件受理，並於93年3
    月3日核發執行命令，扣押伊在訴外人第一商業銀行及荷蘭
    銀行帳戶內之存款。
  (二)被告上開執行名義有如下所述足以消滅或妨礙其請求之事由
    ，爰依強制執行法第14條提起債務人異議之訴：
    1.被告聲請強制執行之債權已罹於消滅時效：
      (1)被告並未持67年度訴字第13488號民事判決聲請強制執
        行，第17673號債權憑證係被告以69年度訴字第3296號
        民事判決聲請強制執行後核發，67年度訴字第13488號
        民事判決係於68年4月4日宣判，故其上所載債權已罹於
        15年時消滅時效。
      (2)倘認被告曾持67年度訴字第13488號民事判決對原告聲
        請強制執行無效果，依67年度訴字第13488號民事判決
        之內容，就如附表1所示項次1、2、4之債權，被告係依
        本票之法律關係請求，依票據法第22條、民法第137條
        第3項規定，其消滅時效應為5年，被告於70年5月11日
        第一次執行無結果後，迄85年4月26日、90年7月19日聲
        請換發債權憑證，並無中斷時效之效果，且縱認被告係
        第二次、第三次聲請強制執行，亦已逾5年消滅時效，
        原告就此部分本金自得拒絕給付，而利息及違約金之債
        權亦失所附麗。至如附表1所示項次3、5之債權，就利
        息部分，依民法第126條規定其消滅效亦為5年，被告於
        70年5月11日第一次強制執行無效果後，至85年4月26日
        第二次聲請強制執行，已逾5年時效，被告嗣於90年7月
        19日第三次聲請強制執行，與第二次之執行之聲請亦已
        逾5年，則90年7月19日前之利息部分因時效完成，原告
        得拒絕給付。再就按日給付之違約金，性質上屬於因金
        錢債務遲延給付而生之遲延利息，亦有民法第126條5年
        短期時效之適用，故被告90年7月19日前之違約金請求
        ，伊得為時效抗辯。
    2.67年度訴字第13488號民事判決所載被告債權金額共145萬
      元，惟被告聲請強制執行之債權金額卻為115萬元，顯有
      不符。且系爭本金債權被告已於68年6月25日獲佳欣公司
      清償40萬元，應僅餘105萬元未清償，此有本院執行處68
      年1 1月16日本院68年度民執玄字第2738號通知所附分配
      表上記載被告債權總額為105萬元可稽，被告隱匿系爭債
      務已清償40萬元而請求強制執行本金115萬元，與事實不
      符。又被告就同一債權曾以69年度訴字第3296號判決，於
      93年2、3月間向台灣士林地方法院（下稱士林地院）聲請
      強制執行，則其就已獲償部分亦不得再對伊聲請強制執行
      。
    3.佳欣公司向被告貸款時，被告曾與財團法人中小企業信用
      保證基金（下稱信保基金）簽訂委託契約，就系爭債權被
      告未獲清償部分已自信保基金獲償，是本件被告聲請強制
      執行有不當得利等情。
  (三)並聲明：本院93年度執字第7462號強制執行事件之強制執行
    序應予撤銷。
二被告則以：
  (一)佳欣公司曾以原告及其他董事為連帶保證人，提出本票三紙
    及借據二紙向伊公司借款五筆共145萬元，嗣因佳欣公司經
    營不善無力清償，經伊公司就如附表1所示項次1、2、4所示
    債權依票據、連帶保證及消費借貸之法律關係，就如附表一
    所示項次3、5之債權則依消費借貸及連帶保證之法律關係，
    對佳欣公司及原告暨其他董事提起訴訟，本院67年度訴字第
    13488號民事判決伊公司勝訴確定，伊公司嗣持該確定判決
    對原告聲請強制執行，經本院以70年度民執宙字第2954號執
    行事件受理，因執行無結果於70年5月11日核發內容如附表
    一所示之北院立民執宙字第17673號債權憑證，伊公司嗣於8
    5年4月26日、90年7月19日以該債權憑證聲請強制執行，由
    本院以85年度執字第5561號、90年度執字第15632號執行事
    件受理，均因執行無結果，換發債權憑證終結執行程序，嗣
    伊公司又於93年3月2日向本院聲請強制執行，執行案號為93
    年度執字第7462號。伊公司聲請強制執行之系爭債權消滅時
    效應為15年，自伊公司於70年5月11日取得債權憑證至85年4
    月26日止第二次聲請強制執行止，並未超過15年，原告主張
    伊公司之債權已罹於時效，並無理由。又縱認伊公司請求利
    息部分，因於90年7月19日第三次聲請強制執行，與85年4月
    25日第二次之聲請相隔已逾5年，依民法第126條之規定，亦
    僅85年7月18日以前之利息部分罹於時效。再系爭借款尚有
    違約金之約定，其目的係為強制債務之履行，應屬民法第
    233 條第3項之損害賠償，並非遲延利息，當無民法第126條
    之適用，其請求權消滅時效應為15年，原告主張違約金部分
    罹於5年消滅時效，尚非有據。
  (二)就67年度訴字第13488號民事判決所載145萬元債權，佳欣公
    司曾於68年6月30日就如附表所示項次1之借款清償本金30萬
    元，是伊公司雖以第17673號債權憑證為執行名義，但請求
    之本金金額僅115萬元。又伊公司就上開115萬元之債權，曾
    對其他連帶保證人劉裕昭、謝文良起訴，經本院69年度訴字
    第3296號民事判決伊公司勝訴，故原告與劉裕昭、謝文良係
    就佳欣公司同一債務負連帶保證責任，且劉裕昭、謝文良並
    未向被告為清償，故本件債權本金餘額仍為115萬元。至原
    告主張伊公司就系爭債權已受清償40萬元，應舉證證明，否
    則即無足採。
  (三)又依信保基金與伊公司所訂之委託契約第15條第2項規定，
    於信保基金清償後，伊公司仍得以原執行名義債權人身份對
    債務人求償，執行所得再與信保基金按比例分配，故伊公司
    本件強制執行之聲請，於法並無不合，亦不生重複受償之不
    當得利等語，資為抗辯。
  (四)並聲明：原告之訴駁回。
三兩造不爭執之事實：
  (一)原告原為佳欣公司之董事，佳欣公司曾以原告及其他董事為
    連帶保證人向被告借款，嗣因佳欣公司經營不善無力清償，
    經被告對原告及其他董事提起訴訟，由本院以67年度訴字第
    13488號民事判決應連帶給付如附表1所示之本金、利息及違
    約金確定。
  (二)被告於93年2月27日持70年5月11日北院立民執宙字第17673
    號債權憑證對原告聲請強制執行，經本院以93年度執字第74
    62號執行事件受理在案，。
  (三)被告曾對佳欣公司其他董事劉裕昭、謝文良起訴，經本院69
    年度訴字第3296號民事判決其等應連帶給付115萬元及利息
    、違約金確定，嗣被告取得75年5月11日北院立民執宙字第1
    7672號債權憑證，並於93年2、3月間向士林地院聲請強制執
    行。
  (四)上開事實並有原告提出之第17673號債權憑證（見本院卷(一)
    第12、13頁）、93年3月3日北院錦93執平字第7462號執行命
    令（見本院卷(一)第14頁）、第17672債權憑證（見本院卷(一)
    第16-18頁）、士林地院93年3月3日士院儀93執貴字第3909
    號囑託查封登記書（見本院卷(一)第19、20頁）、被告93年2
    月27日強制執行聲請狀（見本院卷(一)第66、67頁），及被告
    提出之本票（見本院卷(一)第44-46頁）、借據（見本院卷(一)
    第47、49頁）為證，復經本院調閱67年度訴字第13488號民
    事判決（見本院卷(一)第83-87頁）、93年度執字第7462號執
    行卷宗及士林地院93年度執字第3909號執行卷宗查核屬實，
    堪信為真實。
四原告主張被告所持上開執行名義，其債權已罹於消滅時效，且
  債權金額顯有不實，被告曾於68年間獲清償40萬元，應僅餘本
  金105萬元，又被告曾對其他連帶保證人聲請強制執行，就已
  獲償部分亦不得再對伊聲請強制執行，再被告曾與信保基金簽
  訂委託契約，就系爭債權被告已自信保基金獲償，是本件被告
  聲請強制執行有不當得利等足以消滅或妨礙其請求事由，伊得
  依強制執行法第14條提起債務人異議之訴云云。被告則以前揭
  情詞置辯。是本件兩造爭執之點即在於：(一)被告聲請本件強制
  執行之執行名義所載本金債權餘額應為若干？(二)被告聲請本件
  強制執行之執行名義所載本金債權、利息債權及違約金債權，
  其消滅時效期間是否業已完成？(三)被告聲請本件強制執行之執
  行名義所載債權，被告是否已自信保基金獲償，而將系爭債權
  讓與信保基金？茲析述如下：
  (一)被告聲請本件強制執行之執行名義所載本金債權餘額應為若
    干？
    原告主張67年度訴字第13488號民事判決所載被告債權金額
    共145萬元，惟被告聲請強制執行之債權金額卻為115萬元，
    顯有不符，且系爭本金債權被告已於68年6月25日獲佳欣公
    司清償40萬元，應僅餘105萬元未清償，又被告就同一債權
    曾以69年度訴字第3296號判決另向士林地方法院聲請強制執
    行，則就已獲償部分亦不得再對伊聲請強制執行云云。被告
    則辯稱如附表1所示項次1之45萬元債權曾獲償30萬元，故聲
    請強制執行之債權本金僅有115萬元，至原告主張其餘清償
    部分應舉證證明等語。經查：
    1.按當事人主張有利於己之事實者，就其事實有舉證之責任
      ，民事訴訟法第277條前段定有明文。第按請求履行債務
      之訴，原告就其所主張債權發生原因之事實，固有舉證之
      責任，若被告自認此項事實而主張該債權已因清償而消滅
      ，則清償之事實，應由被告負舉證之責任，最高法院著有
      28年上字第1920號判例可資參照。
    2.本件被告之執行名義所載債權本金為如附表1所示共145萬
      元，被告因其中項次1之債權本金已獲償30萬元，故僅就
      115萬元之債權聲請強制執行。本件原告主張系爭債權被
      告已獲償40萬元，除被告所不爭執之30萬元外，仍應由原
      告就該有利於己之事實負舉證之責。原告雖提出本院執行
      處68年11月16日68年度執字第2738號通知所附分配表為據
      ，指稱其上記載被告之債權總額為105萬元，執行名義則
      為本院67年度訴字第13488號民事判決（見本院卷(一)第186
      頁），足見系爭債權被告已獲償40萬元云云。然查，該分
      配表雖記載「次序5、普通債權人：華南商業銀行、債權
      原本：105萬元、債權總額；105萬元、備考：67訴13488
      號判決」，惟被告僅分得假扣押執行費3,795元，就債權
      原本分配金額為0，則被告就其債權並未受償，且債權人
      本無須就債權全額參與分配，縱該分配表就被告之債權原
      本僅記載105萬元，亦難遽認系爭債權已獲清償40萬元，
      依上開法條及判例意旨，原告既未提出其他證據以為佐證
      ，則其主張被告已受清償40萬元，即難採信。
    3.又查，被告雖曾持75年5月11日北院立民執宙字第17672號
      債權憑證，對佳欣公司系爭債務之連帶保證人謝文良向士
      林地院聲請強制執行，惟該執行事件業經視為撤回執行無
      著終結在案，此有被告提出之士林地院93年10月20日士院
      儀93執貴字第3909號通知足憑（見本院卷(二)第16頁），則
      原告就其主張被告另向士林地方法院聲請強制執行獲償，
      不得再對原告聲請強制執行云云，亦無足取。
    4.準此，原告主張被告所提執行名義之債權已獲清償40萬元
      ，其債權餘額應為105萬元，並未舉證證明清償之事實，
      則原告主張系爭執行名義成立後有消滅原告請求之事由發
      生，尚非有據。
  (二)被告聲請本件強制執行之執行名義所載本金債權、利息及違
    約金債權，其消滅時效期間是否業已完成？
    1.關於本金債權部分：
      (1)原告主張被告並未持67年度訴字第13488號民事判決聲
        請強制執行，第17673號債權憑證係被告以69年度訴字
        第3296號民事判決聲請強制執行後核發，67年度訴字第
        13488號民事判決係於68年4月4日宣判，故其上所載債
        權已罹於15年時消滅時效云云。惟查，第17673號債權
        憑證已載明其執行名義之名稱為67年度訴字第13488號
        民事判決，此有原告提出之該債權憑證影本在卷可稽（
        見本院卷(一)第13頁），亦經本院調閱93年度執字第7462
        號執行卷附該債權憑證原本屬實，至被告另以本院69年
        度訴字第3296號民事判決對劉裕昭、謝文良聲請強制執
        行後核發者為第17672號債權憑證，復有原告提出之該
        債權憑證足佐（見本院卷(一)第17頁），是原告主張被告
        並未以67年度訴字第13488號民事判決聲請強制執行，
        要無足取。
      (2)原告又主張依67年度訴字第13488號民事判決內容所示
        ，就如附表1所示項次1、2、4之債權，被告係依本票之
        法律關係請求，依票據法第22條、民法第137條第3項規
        定，其消滅時效應為5年，則該等債權均已罹於時效云
        云。被告則辯稱伊公司係依票據、連帶保證及消費借貸
        之法律關係請求，該部分債權之消滅時效應為15年等語
        。經查：
        本院67年度訴字第13488號民事判決雖各於事實欄記
          載：「原告（即本件被告）執有已判決之佳欣公司所
          簽發，經被告（即本件原告）為連帶保證人，如附表
          所示本票三紙，詎屆期提示未獲清償，追索無效，又
          佳欣公司挽被告為連帶保證人，先後向原告借款二次
          ，金額各為35萬元，其約定利息、違約金及清償期如
          附表所示，屆期均未獲清償，為此本票部分依票據關
          係，借款部分依借貸關係訴求被告清償。」，及理由
          欄記載：「從而原告依票據法行使追索權，請求被告
          等連帶給付票款及自發票日起至清償日止，依約定利
          率計算之利息，暨自遲延之日起約定之違約金，又依
          借貸關係請求被告等連帶償付貸款及自借貸日起至清
          償日止依約定利率計算之利息暨自遲延之日起約定之
          違約金，於法均無不合，應予准許。」
        然查，佳欣公司係以原告及其他董事為連帶保證人，
          提出本票三紙及借據二紙向被告借款五筆共145萬元
          之事實為兩造所不爭執已如前述，而上開判決提及本
          票部分依票據關係請求，僅可認定如附表1所示項次1
          、2、4之債權被告有依票據關係請求，至該判決所謂
          依借貸關係訴求之借款部分，並未明確表示僅為如附
          表1所示項次3、5之二筆債權，另以該三紙本票係因
          佳欣公司向被告借款而簽發，尚難徒憑「本票部分依
          票據關係，借款部分依借貸關係訴求被告清償」等語
          ，遽認被告就如附表1所示項次1、2、4之三筆債權，
          只依票據之法律關係，未併依消費借貸之關係為請求
          。又依該三紙本票之記載，發票人為佳欣公司，原告
          係在連帶保證人欄簽章（見本院卷(一)第44、45、47頁
          ），則在票據上記載票據法所未規定之「連帶保證人
          」字樣，並不生票據法上之效力，然原告既不否認為
          系爭借款債務之連帶保證人，上開記載仍生通常法律
          上之效力，益證於67年度訴字第13488號民事事件，
          被告應有本於消費借貸及連帶保證之法律關係請求原
          告就佳欣公司之借款負連帶清償之責。再依票據法第
          124條準用同法第97條之規定，執票人向本票債務人
          行使追索權時，得請求者為被拒絕承兌或付款之本票
          金額、利息、作成拒絕證書與通知及其他必要費用，
          違約金則不在其內，然67年度訴字第13488號民事判
          決主文第1、2、4項中，除本金、利息外，均有違約
          金之諭知，參諸該判決第7項就假執行之部分謂：「
          本判決第1、2、4項『除違約金部分外』，應予假執
          行」，判決理由就假執行之宣告部分則表示：「本判
          決第1、2、4項『除違約金部分外』係命清償票據上
          債務之判決」，足見67年度訴字第13488號民事判決
          ，就如附表1所示項次1、2、4三筆債權，應係依票據
          、消費借貸及連帶保證關係為判決，堪予認定，原告
          主張該部分債權被告僅依本票之法律關係請求，尚難
          採信。
        按請求權，因15年間不行使而消滅。但法律所定期間
          較短者，依其規定。民法第125條定有明文。查67年
          度訴字第13488號民事判決及第17673號債權憑證所載
          如附表1所示項次1、2、4號債權，被告既有本於消費
          借貸及連帶保證關係為請求，則其請求權消滅時效期
          間應為15年。又按消滅時效，因起訴而中斷；開始執
          行行為或聲請強制執行，與起訴有同一效力；時效中
          斷者，自中斷之事由終止時，重行起算，分別為民法
          第129條第1項第1款、第2項第5款、第137條第1項所
          明定。是聲請強制執行雖可發生中斷時效之效力，惟
          於該強制執行事件終結時，中斷之時效應重行起算，
          而執行法院依強制執行法第27條規定，於債務人無財
          產可供執行，或雖有財產經強制執行後所得數額仍不
          足清償債務時，發給債權人債權憑證，亦為執行程序
          終結之原因之一，其因開始執行而中斷之時效，即應
          由此重行起算。再強制執行法第27條對於法院核發債
          權憑證，並無次數之限制，故債權人以債權憑證聲請
          強制執行，如未發現債務人可供執行之財產自得請求
          重新發給債權憑證。至於同條第2項規定債權憑證載
          明「俟發見有財產時，再予強制執行」，惟此規定僅
          係使債權人明瞭，債權憑證係屬執行名義，如發現有
          財產，法院仍可再予強制執行之訓示規定而已，非謂
          債權人必須發現有財產始得聲請執行，否則債權人於
          時效完成前，已聲請執行，僅因債務人並無財產，即
          令時效消滅，與時效制度之意旨不符，是無論債務人
          是否確有財產，債權人均得以聲請強制執行並換發債
          權憑證之方法中斷時效。查本院67年度訴字第13488
          號民事判決於68年4月4日宣判，被告執該判決第一次
          聲請強制執行無結果，於75年5月11日取得第17673號
          債權憑證，嗣因原告仍無財產可供執行，被告乃於85
          年4月25日聲請換發債權憑證，經本院以85年度執字
          第5561號執行事件受理，並於85年4月30日發函通知
          執行終結，其後被告又於90年7月19日聲請換發債權
          憑證，經本院以90年度執字第15632號執行事件受理
          ，復於90年7月23日發函通知執行終結在案，此據本
          院依原告聲請調閱85年度執字第5561號、90年度執字
          第15632號執行卷宗查核屬實，揆諸上開說明，被告
          於75年5月11日第一次執行無結果經本院執行處核發
          債權憑證，其因執行而中斷之請求權消滅時效應重行
          起算，迄被告於85年4月25日聲請換發債權憑證，並
          未逾15年，至90年7月19日聲請換發債權憑證，亦未
          超過15年，則被告於93年2月27日聲請本件強制執行
          之執行名義，尚未罹於15年之消滅時效期間。原告主
          張被告聲請換發債權憑證並無中斷時效之效果，被告
          迄93年2月27日聲請本件強制執行，其消滅時效期間
          業已完成，原告自得拒絕給付云云，殊非有據。
    2.關於利息部分：
      原告主張利息部分之請求權消滅時效期間應為5年，被告
      於70年5月11日第一次強制執行無效果後，至85年4月26日
      第二次聲請強制執行，已逾5年，被告嗣於90年7月19日第
      三次聲請強制執行，與第二次之執行之聲請亦已逾5年，
      則90年7月19日前之利息部分因時效完成，伊得拒絕給付
      等語。經查：
      (1)按利息、紅利、租金、贍養費、退職金及其他1年或不
        及1年之定期給付債權，其各期給付請求權，因5年間不
        行使而消滅，民法第126條定有明文。是本件原告所持
        系爭執行名義，關於利息部分之請求權消滅時效期間應
        為5年。查本件原告執67年度訴字第13488號民事判決聲
        請強執執行無結果，於75年5月11日取得第17673號債權
        憑證，則依民法第137條第1項規定，其中斷之請求權時
        效應重行起算，被告迄85年4月25日始聲請第二次強制
        執行換發債權憑證，已超過5年，又至90年7月19日被告
        第三次聲請換發債權憑證，就85年7月18日以前之利息
        部分，應已罹於5年消滅時效，原告得拒絕給付。
      (2)又按執行名義成立後，如有消滅或妨礙債權人請求之事
        由發生，債務人得於強制執行程序終結前，向執行法院
        對債權人提起異議之訴，強制執行法第14條第1項前段
        亦有明定。本件原告主張系爭執行名義成立後，就利息
        部分有妨礙被告請求之事由發生，洵為可取。
    3.關於違約金部分：
      原告又主張系爭執行名義所示之違約金性質上屬因金錢債
      務遲延給付而生之遲延利息，亦有民法第126條5年時效之
      適用，故被告90年7月19日前之違約金請求，伊亦得為時
      效抗辯云云。經查：
      (1)按違約金之約定，依民法第250條第2項規定，除當事人
        另有訂定外，視為因不履行而生損害之賠償總額。又當
        事人約定如債務人不於適當時期履行債務時，即須支付
        違約金者，其違約金係以強制債務之履行為目的，實為
        確保債權效力之一種強制罰，與利息之性質迥然不同。
        再者，違約金乃賠償給付遲延所生之損害者，於債務人
        給付遲延時，債權人始得請求，既非定期給付之債務，
        其時效為15年而非5年。
      (2)本件執行名義之債權，除有利息之約定外，尚有違約金
        之約定，且該違約金之約定，乃不於適當時期履行債務
        （給付遲延）所生損害賠償總額之約定，依前所述，其
        請求權時效應為15年。原告雖主張該給付遲延之違約金
        係按一定利率及遲延日數計算者，名稱雖與遲延利息異
        ，然實質上仍為賠償債權人因遲延所受損害，亦應有民
        法第126條所定短期消滅時效之適用云云。惟此須該違
        約金之性質為遲延利息者，始得適用5年之消滅時效，
        本件違約金並非遲延利息之約定，當無民法第126條適
        用之餘地。
    4.據前所述，原告主張系爭執行名義成立後，就85年7月18
      日以前之利息部分，已罹於5年消滅時效而發生妨礙原告
      請求之事由，伊得訴請撤銷本院93年度執字第7462號強制
      執行事件關於被告對原告之利息債權就超過如附表2所示
      金額部分之強制執行程序，為有理由。
  (三)被告聲請本件強制執行之執行名義所載債權，被告是否已自
    信保基金獲償，而將系爭債權讓與信保基金？
    原告又主張佳欣公司向被告貸款時，被告曾與信保基金簽訂
    委託契約，就系爭債權被告未獲清償部分已自信保基金獲償
    ，被告聲請本件強制執行有不當得利云云。被告則辯以：依
    伊公司與信保基金間委託契約約定，於信保基金清償後，伊
    公司仍得以原執行名義債權人身分對債務人求償，執行所得
    再與信保基金按比例分配，故伊公司聲請本件強制執行並無
    不合等語。經查：
    1.按信保基金保證，目的在協助具有發展潛力，但欠缺擔保
      品之中小企業，向金融業融通以獲得營運資金，與一般之
      連帶保證人有殊，亦非保險人。係於金融業對中小企業之
      授信案件已屆清償期發生授信逾期或信用發生危機時，金
      融業依照契約應採取一定之追償措施，如仍未獲清償，於
      一定期間可依契約請求信保基金先行代位清償（金融業僅
      能列入暫收款或其他預收款科目內），惟經授信之該中小
      企業之給付及賠償責任並不因此解免，金融業依約仍應繼
      續追償，如追索得到部分清償，則應匯還與信保基金（見
      中小企業融資信用保證作業手冊）。
    2.依被告與信保基金簽訂之財團法人中小企業信用保證基金
      委託契約第14條第1項：「經甲方（即信保基金）保證之
      貸款如到期丙方未能依約履行還本付息義務時，乙方（即
      被告）應即按一般銀行對催收款項處理程序，向丙方（即
      申請融資者，本件為佳欣公司））及其連帶保證人依法追
      訴。並於每月10日前將追訴情形函知甲方。」、第2項：
      「乙方對業已依法追訴之貸款，得請求甲方先行交付其保
      證部分之本息，由乙方以『暫收款』列帳，就該項貸款對
      內停止計息。」、第15條第1項約定：「經乙方依法追訴
      之呆滯貸款，其本息之一部或全部取得受償時，除為處分
      丙方原押品所得之價款當依設定順位清償外，其餘受償款
      項，均應按追訴標的金額中未清償部分，比率攤還。其屬
      甲方保證部分者，應由乙方交還甲方，並根據甲方依照第
      14條第2項規定先行交付乙方備償款項之日期計算乙方就
      該一部分應受清償之本息，於原列之『暫收款』項下沖轉
      。」、同條第2項：「追訴案件於依法對於債務人之財產
      執行完畢後，如貸款仍全部或一部無法取得受償時，乙方
      於通知甲方後，得就甲方原已交付備償貸款之款項沖還。
      同時甲方自乙方取得向丙方之代位求償權，爾後甲方對上
      項代位求償權之執行仍得委託乙方辦理，乙方不得拒絕。
      」等約定（見本院卷(一)第80、81頁），足見信保基金就其
      交付之備償款，須於債權人銀行對「債務人」之財產「執
      行完畢」後，仍有全部或一部無法受償時，信保基金始由
      銀行處取得代位求償權，在此之前，信保基金並未就其已
      交付之備償款部分自銀行取得代位求償權，銀行仍應以其
      本人名義就呆滯貸款依法追訴，並將追訴所得依追訴標的
      金額中未清償之部分比率攤還信保基金，而前開委託契約
      第15條第2項所稱之債務人，參諸同契約第1條所稱之「丙
      方」係指「中小企業申請融資者」，及第14條第1項「丙
      方及其連帶保證人」之用語，該條所稱之「債務人」應係
      指包括申請融資者、連帶保證人在內。本件被告既仍在對
      連帶保證人即原告之財產為強制執行中，則與前開委託契
      約第15條所稱「追訴案件於依法對債務人之財產執行完畢
      後，如貸款仍全部或一部無法取得受償時」之要件不符，
      是信保基金尚未取得代位求償權乙節，應堪認定。
    3.承前，被告就系爭債權雖自信保基金獲償部分，然信保基
      金並未因而受讓該部分之債權，被告仍須以其本人名義依
      法追償該部分之債務，並將追償所得依比率攤還信保基金
      ，原告主張被告就系爭債權已自信保基金獲得清償，被告
      聲請本件強制執行與法不合，且有不當得利，要無足採。
五綜上所述，被告聲請強制執行之執行名義所載如附表1所示之
  債權，僅獲償30萬元，原告主張被告已獲償40萬元，尚無足取
  ，又其本金及違約金部分並無罹於時效之情形，至其85年7月1
  8日以前之利息請求部分，則已因時效完成而消滅，則原告請
  求撤銷該部分之強制執行程序，應為可信。從而，原告依強制
  執行法第14條第1項規定，訴請撤銷本院93年度執字第7462號
  強制執行事件關於被告對原告之利息債權就超過如附表2所示
  金額部分之強制執行程序，尚無不合，應予准許，其餘部分之
  請求則非有據，應予駁回。
六又本件事證已臻明確，兩造其餘攻擊防禦方法及未經援用之證
  據，經本院斟酌後，認為均不足以影響本判決之結果，爰不一
  一論述，併此敘明。
據上論結，原告之訴為一部有理由，一部無理由，依民事訴訟法
第79條，判決如主文。
中　　華　　民　　國　　94　　年　　7 　　月　　28　　日
                  民事第四庭法  官  劉又菁
以上為正本係照原本作成
如對本判決上訴，須於判決送達後20日內向本院提出上訴狀
中　　華　　民　　國　　93　　年　　7 　　月　　6 　　日
                            書記官  楊勝欽
附表1：
（本院67年度訴字第13488號民事判決、第17673號債權憑證）
┌──┬─────┬────────┬────────┐
│項次│ 本    金 │ 利          息 │ 違約金         │
│    │（新台幣）│                │                │
├──┼─────┼────────┼────────┤
│ 1  │ 45萬元   │自67年6月9日起至│自66年7月8日起至│
│    │          │清償日止，按年息│清償日止，按每百│
│    │          │11.5%計算之利息 │元每日一分二厘計│
│    │          │。              │算之違約金。    │
├──┼─────┼────────┼────────┤
│ 2  │ 15萬元   │自67年2月23日起 │自67年8月24日起 │
│    │          │至清償日止，按年│至清償日止，按每│
│    │          │息11.5%計算之利 │百元每日一分二厘│
│    │          │息。            │計算之違約金。  │
├──┼─────┼────────┼────────┤
│ 3  │ 35萬元   │自67年2月23日起 │自67年8月24日起 │
│    │          │至清償日止，按年│至清償日止，按每│
│    │          │息10.75%計算之利│百元每日一分二厘│
│    │          │息。            │計算之違約金。  │
├──┼─────┼────────┼────────┤
│ 4  │ 15萬元   │自67年4月14日起 │自67年10月15日起│
│    │          │至清償日止，按年│至清償日止，按每│
│    │          │息11.5%計算之利 │百元每日一分二厘│
│    │          │息。            │計算之違約金。  │
├──┼─────┼────────┼────────┤
│5   │ 35萬元   │自67年4月14日起 │自67年10月15日起│
│    │          │至清償日止，按年│至清償日止，按每│
│    │          │息10.75%計算之利│百元每日一分二厘│
│    │          │息。            │計算之違約金。  │
└──┴─────┴────────┴────────┘
附表2：被告得請求之利息
┌──┬─────┬────────┐
│項次│本     金 │ 利          息 │
│    │（新台幣）│                │
├──┼─────┼────────┤
│ 1  │ 15萬元   │自85年7月19日起 │
│    │          │至清償日止，按年│
│    │          │息11.5%計算之利 │
│    │          │息。            │
├──┼─────┼────────┤
│ 2  │ 15萬元   │自85年7月19日起 │
│    │          │至清償日止，按年│
│    │          │息11.5%計算之利 │
│    │          │息。            │
├──┼─────┼────────┤
│ 3  │ 35萬元   │自85年7月19日起 │
│    │          │至清償日止，按年│
│    │          │息10.75%計算之利│
│    │          │息。            │
├──┼─────┼────────┤
│ 4  │ 15萬元   │自85年7月19日起 │
│    │          │至清償日止，按年│
│    │          │息11.5%計算之利 │
│    │          │息。            │
├──┼─────┼────────┤
│5   │ 35萬元   │自85年7月19日起 │
│    │          │至清償日止，按年│
│    │          │息10.75%計算之利│
│    │          │息。            │
└──┴─────┴────────┘
